【裁判字號】    99,簡,30
【裁判日期】    990422
【裁判案由】    綜合所得稅
【裁判全文】
高雄高等行政法院簡易判決
                                        99年度簡字第30號
原      告  甲○○
訴訟代理人  丙○○  ○○○
被      告  財政部臺灣省南區國稅局
代  表  人  乙○○  局長
上列當事人間綜合所得稅事件，原告不服財政部中華民國98年11
月30日台財訴字第09800575410號訴願決定，提起行政訴訟，本
院判決如下：
    主  文
原告之訴駁回。
訴訟費用由原告負擔。
    事實及理由
一、事實概要︰
    緣原告民國95年度綜合所得稅結算申報，經法務部調查局臺
    北市調查處（下稱臺北市調查處）及財政部臺北市國稅局（
    下稱臺北市國稅局）查獲原告漏報取自永達保險經紀人股份
    有限公司（下稱永達公司）薪資所得新臺幣（下同）592,00
    0元，通報被告審理違章成立，歸併核定原告當年度綜合所
    得總額4,410,560元，補徵稅額65,120元，原告對核定取自
    永達公司薪資所得592,000元乙項不服，申請復查，未獲變
    更，提起訴願，亦遭決定駁回，遂提起本件行政訴訟。
二、本件原告主張︰
（一）臺北市調查處96年1月9日肆字第09643004590號移送書認
      定：「吳文永係永達公司（址設臺北市○○區○○○路○
      段79號5樓）負責人，明知員工購車係私人支出，與業務
      無關，竟基於幫助自己及他人逃漏稅捐之概括犯意，自92
      年起，規定公司業績達MDRT（百萬圓桌會員，年薪至少25
      0萬元）者或處經理級以上人員（以下統稱員工），每人
      每年可以『公務車租賃』方式與和車股份有限公司（下稱
      和車公司）或格上公司等租賃車商配合，申請租賃車輛1
      輛以上，業務員與租賃車商確認車價無誤後，先繳交車價
      20%或30%公務車輛保證金，匯入永達公司於彰化銀行總部
      分行所開設00000000000000000號帳戶，並要求業務員與
      租賃車商簽署『公務車輛申請暨扣薪同意書』、『公務車
      輛租賃附屬契約』等文件，俟業務員與車商辦妥簽約及對
      保等相關事宜後，車商即檢附前述文件，向永達公司財務
      部申請保證金及每月車輛租金給付，名義上該車輛係屬永
      達公司所有，惟每月租金卻由永達公司業務員個人薪資所
      得中直接扣取，使業務員薪資所得相對減少。至租賃期滿
      （租賃期限為1至2年），永達公司便無條件將前述承租車
      輛所有權移轉給業務員，幫助業務員逃漏個人綜合所得稅
      ；永達公司以前述方式幫助員工元家雄及毛榮彩等人，逃
      漏92年至94年度個人綜合所得稅分別為974萬9,483元、1
      億7千358萬1,317元、2億7千695萬1,484元，共計逃漏個
      人綜合所得稅4億6千28萬2,284元；另永達公司將前述員
      工租賃車輛所支付保證金單據，持向稅捐機關申報公司營
      業費用，逃漏92年至94年公司營利事業所得稅額分別為67
      9萬3千元、7,301萬7,650元、7,634萬3,350元，共計逃漏
      營利事業所得稅額1億5,615萬4千元，足生損害於稅捐機
      關賦稅核課之正確性。」而將案件移送臺灣臺北地方法院
      檢察署（下稱臺北地檢署）偵查。臺北地檢署就案關事實
      之租稅法律適用及實務，以96年3月9日北檢大歲96偵2347
      字第16209號函詢臺北市國稅局意見：「3、另若有公司員
      工以公司名義購買車輛，分期價金則由公司按月於員工薪
      資中扣除，公司並以扣除車價後之給付總額填製公司員工
      薪資所得扣繳憑單，據以向稅捐機關申報年度營利事業所
      得稅；該公司員工亦以此較低之薪資總額申報綜合所得稅
      （例：員工薪資每月10萬元，購車款每月2萬元，扣繳憑
      單填置該員工年度薪資96萬元）之事實，上開案例於貴局
      稽查實務上，是否曾認定有違法逃漏稅捐之態樣？並請檢
      附認定之理由及依據。」等語。經臺北市國稅局研議後，
      以96年6月5日財北國稅審二字第0960201843號函復：「3
      、前揭財政部95年函釋（即95年6月28日台財稅字第0950
      4063430號函）規定，保險公司之保險業務員為所屬公司
      招攬保險業務而發生之必要費用，可由保險公司依營利事
      業所得稅查核準則（以下簡稱查核準則）有關規定依其費
      用性質檢據核實列報。所謂『與經營業務有關之損費』，
      依所得稅法第38條及行政法院相關判決規定，乃指公司之
      營業行為，屬本身經營之業務之一或與本身業務有直接關
      聯而言，先予敘明。4、保險經紀公司之員工，如為所屬
      公司招攬業務而以公司名義購置車輛（即車輛所有權登記
      為公司之財產），則其分期給付車商之價金，係公司取得
      該資產代價之部分，自非屬保險經紀公司之營業費用。該
      公司應以該資產之實際成本，按所得稅法及查核準則規定
      之方法以及耐用年數計提折舊。另該員工如係以公司名義
      租賃車輛，其分期給付車商之租金（不含保證金），得依
      查核準則第74條第3款第2目之5規定認屬為交通費，依首
      揭財政部95年函釋規定，應由保險經紀公司檢據核實列報
      ，尚不宜約定由保險業務員自行吸收或負擔。至員工如以
      員工自己名義租購車輛，則該扣付款應視為員工基於僱傭
      關係而取得之各種補助費或給與，故保險經紀公司應以薪
      資支出列支，並依法併同員工薪資所得依率扣繳稅款。」
      即知本件公司租用車輛供員工使用之各項作業內容、文據
      及資金給付之各項事實均已查明，並依前揭規定核定應由
      保險經紀公司檢據核實將租金列報屬交通費之性質，不應
      屬保險業務員之薪資所得。嗣臺北地檢署檢察官偵查永達
      公司負責人有無以公司租用租賃車之名，掩飾員工私人購
      車與業務無關，以達幫助員工逃漏個人綜合所得稅及逃漏
      永達公司營利事業所得稅之目的時，業就「業務拓展費於
      開始租用租賃車前，是如何發放給業務員？」「92年開始
      以租賃車提供給員工使用，業務拓展費如何編列？」「就
      保險業務而言，永達公司將業務拓展費列為薪資或另立名
      目？」「業務拓展費的支付，是併同薪資發放還是屬薪資
      的一部分？」「永達公司於96年以前，業務拓展費包含在
      傭酬之內，永達公司就員工薪資的成本是否包含業務拓展
      費？」「你所稱將業務拓展費包含在員工酬庸，是指實報
      實銷的業務拓展費，還是依據員工業績核定業務拓展費？
      」「所租賃的車輛是否都是新車？」「車輛的選擇由公司
      決定或個人決定？」「車輛的租金有無統一標準？」「車
      輛租金的給付，由何人支付？」「92至95年間是否有員工
      薪資提領後交給公司，再由公司支付給車商的情形？」「
      員工業務拓展費的額度，有無統一的計算標準？」「車商
      來接洽時是如何告知支付租賃車費用的方式？」「員工使
      用租賃車，與車商洽辦的流程為何？」「租賃車的付費方
      式為何？」「使用租賃車的員工是否需要付費？」「你是
      如何向車商詢價？」「永達保險公司員工使用租賃車應支
      付的款項若干？名目為何？」「永達公司應支付車商那些
      費用？」「永達公司與車商關係為何？」「永達公司員工
      與車商關係為何？」「業務拓展費與薪資有何不同？」「
      永達保險公司之會計帳目如何區別業務拓展費與薪資？」
      「永達公司員工有無同時租賃多數車輛情形？」等訊問在
      案，有訊問筆錄附卷可稽，並臺北市調查處調查時所詢：
      「既為公司租用之公務車，租賃到期後，是否即由公司以
      差額向車行購入作為公司之資產？」「既然永達公司租用
      之公務車，租車之保證金、每月之租金由公司支付，何以
      永達公司員工需簽署『公務車輛申請暨扣薪同意書』及『
      公務車輛租賃附屬契約』等文件？」等，臺北地檢署檢察
      官亦均瞭解詳細案情。故臺北地檢署就臺北市調查處移送
      書之涉嫌事實，依訊問筆錄及移送書內相關事證偵查後，
      認定「永達公司業務人員傭酬，已包含所有業務拓展費用
      ，全額列入薪資所得而非執行業務所得，因招攬保險業務
      而發生之業務發展費用理應列報公司營業費用，永達公司
      自業務人員薪資中調整，亦即車輛租金由員工傭酬中扣除
      ，由租賃車商提供租金發票向永達公司請款，由永達公司
      統一支付車輛租金。難認被告有因此而使員工薪資名目減
      少而幫助該等員工逃漏個人綜合所得稅情事」，此與永達
      公司對原告等業務同仁採利潤中心之薪酬制度結算薪資所
      得方式一致，遂為96年度偵字第2347號不起訴處分。
（二）復按「行政罰與刑罰之構成要件雖有不同，而刑事判決與
      行政處分，亦原可各自認定事實，惟認定事實須憑證據，
      倘無證據足資認定有堪以構成行政罰或刑罰要件之事實存
      在，即不得僅以推測之詞予人處罰，則為二者所應一致。
      」最高行政法院75年判字第309號著有判例，即行政法與
      刑法不同，構成要件各別，司法機關與行政機關可各本於
      權責依法審理認定，兩者並無必然關係。惟按最高行政法
      院32年判字第18號判例：「司法機關所為之確定判決其判
      決中已定事項若在行政上發生問題時則行政官署不可不以
      之為既判事項而從其判決處理此為行政權與司法權分立之
      國家一般通例。」等語，是基於刑事司法機關（如地方法
      院檢察署）調查證據之程序，其認定事實須達到超越合理
      懷疑之程度，遠較行政機關調查證據為周延，則行政機關
      亦應尊重已生實質確定力之不起訴處分所認定之事實，亦
      可參財政部96年11月2日台財訴字第09600301210號訴願決
      定書內容。本件系爭事項業經臺北地檢署檢察官偵查事證
      及為不起訴處分之認定，徵諸前揭最高行政法院32年判字
      第18號判例，行政官署應以之為既判事項而從其處理，此
      為行政權與司法權分立之國家一般通例，且該事實之租稅
      法上之適用亦經被告核認「該員工如係以公司名義租賃車
      輛，分期給付車商之租金（不含保證金），得依查核準則
      第74條第3款第2目之5規定認屬為交通費，依首揭財政部
      95年函釋規定，應由保險經紀公司檢據核實列報，尚不宜
      約定由保險業務員自行吸收或負擔」在案。另依最高行政
      法院89年度判字第699號判決要旨：「納稅義務人依所得
      稅法規定辦理結算申報而經該管稅捐稽徵機關調查核定之
      案件，如經法定期間而納稅義務人未申請復查或行政爭訟
      ，其查定處分即告確定。嗣稽徵機關如發見原處分確有錯
      誤短徵情事，為維持課稅公平原則，並基於公益上之理由
      ，雖非不可自行變更原確定之查定處分，而補徵其應徵稅
      額，然此之所謂發見確有錯誤短徵，應係指原處分確定後
      發見新事實或新課稅資料，足資證明原處分確有錯誤短徵
      情形者而言。如其課稅事實資料未變，僅因嗣後法律見解
      有異，致課稅之標準有異時，按諸中央法規標準法第18條
      從新從優原則之法理，即不得就業經查定確定之案件，憑
      藉新見解重為較原處分不利於當事人之查定處分。」本件
      課稅事實資料未變，要難憑藉新見解重為處分。
（三）永達公司對原告等業務同仁之薪酬係採獎金制度（無固定
      之底薪），薪酬計算連結利潤中心制，先就各項績效（包
      括個人業績、組業績、處業績）之達成率，按不同成數及
      公式，計算初年度服務報酬及續年度服務報酬等個人薪酬
      部分，暨舉績報酬、達成報酬、超額報酬、推介報酬、組
      輔導報酬、處輔導報酬等組織報酬部分，而組織報酬係用
      以支應此利潤中心之各項必要業務費用，如車位、影印機
      及公務車輛等租金、辦公用之各項文具、電腦耗材、印刷
      影印及書報雜誌等文具用品、郵資及通訊費用等郵電費、
      運費、交通及住宿等差旅交通、訓練費、設備修繕及維護
      等修繕費、廣告費用、餐敘、禮儀及饋贈等交際費、會議
      費、雜項購置、全員團康、聚餐活動等職工福利，非屬個
      人之報酬，業務發（拓）展費用額度（即百分比）僅係讓
      從業人員有一參考標準，預期其可能之報酬，惟仍以實際
      發生數為主，其支應有餘則屬該利潤中心主管之激勵酬勞
      。因組織報酬為變動數，故有部分月份可達成公司設定之
      標準，部分無法達成，此即為制度之激勵作用。是薪資所
      得包括個人薪酬及組織報酬減除支應歸屬利潤中心之各項
      必要費用後之組織激勵酬勞。此乃以業務人員為主常見之
      經營模式，即係連結績效衡量與薪酬制度，為一有效啟發
      並激勵同仁士氣之法則，並合於人性化之管理機制。目前
      亦無因採利潤中心之經營模式，而將認屬營利事業之營運
      （業）費用應列入為員工薪資所得，而悖於租稅中性原則
      ，符合司法院釋字第385號解釋：「憲法第19條規定人民
      有依法律納稅之義務，固係指人民有依據法律所定之納稅
      主體、稅目、稅率、納稅方法及納稅期間等項而負納稅義
      務之意，然課人民以繳納租稅之法律，於適用時，該法律
      所定之事項若權利義務相關連者，本於法律適用之整體性
      及權利義務之平衡，當不得任意割裂適用。」原告系爭年
      度薪資所得包括個人薪酬：初年度服務報酬2,376元及續
      年度服務報酬642,993元，共計645,396元，及組織激勵酬
      勞：達成報酬等組織報酬共計1,635,606元，減除支應利
      潤中心之各項業務發展費用617,718元及公務車租金518,0
      00元後，餘額合計499,888元，故結算後薪資所得為1,145
      ,257元（645,396元+ 499,888元），此乃原告實際取自永
      達公司之薪資所得，並非先自永達公司取得包含利潤中心
      應負擔公務車租金等營業費用之金額2,280,975元（2,376
      元+ 642,993元+1,635,606元），再由永達公司扣取屬利
      潤中心營業費用共計1,135,718元（617,718元+518,000元
      ）。
（四）按「個人之綜合所得總額，以其全年下列各類所得合併計
      算之：．．．第3類：薪資所得：凡公、教、軍、警、公
      私事業職工薪資及提供勞務者之所得：1.薪資所得之計算
      ，以在職務上或工作上取得之各種薪資收入為所得額。
      2. 前項薪資包括：薪金、俸給、工資、津貼、歲費、獎
      金、紅利及各種補助費。但為雇主之目的，執行職務而支
      領之差旅費、日支費及加班費不超過規定標準者，及依第
      4條規定免稅之項目，不在此限。」為所得稅法第14條第1
      項第3類第1款及第2款所明定。另按民法第482條「稱僱傭
      者，謂當事人約定，一方於一定或不定之期間內為他人服
      勞務，他方給付報酬之契約。」規定，前揭所得稅法上所
      稱之薪資所得，應係指因僱傭契約所獲致之報酬，由於該
      報酬純粹係因為服勞務之獲致，勞務提供者本身不負工作
      成敗責任，因此原則上不須提供勞務以外之成本來完成工
      作，所得之金錢應全部列為所得，此參諸臺北高等行政法
      院91年度訴字第5391號判決：「稅法上所稱之『薪資所得
      』，一般均是指因『僱傭契約』所獲致之金錢報償，由於
      金錢純粹是因為勞務之提供而獲致，勞務提供者本身不負
      工作成敗責任，因此原則上不須提供勞務以外之成本來完
      成工作，所得之金錢應全部列為『所得』。而稅法上之『
      執行業務所得』則比較近似於因『承攬』或『委任』契約
      所獲致之報酬，由於此等報酬之取得，以特定工作完成為
      必要，除了勞務的提供外，還有其他成本之支出，所以所
      得稅法第14條第1項第2類明定，在計算執行業務所得時，
      可以扣除『業務所房租或折舊、業務上使用器材設備之折
      舊及修理費，或收取代價提供顧客使用之藥品、材料等』
      成本，同時也可扣除『業務上僱用人員之薪資、執行業務
      之旅費及其他直接必要費用』，而以其餘額為所得額。這
      正是二者之區別。也因為上開之差異，執行業務之人因為
      工作性質之獨立性，幾乎不會只有單一之雇主，而領取薪
      資之人有二個以上之雇主反而極為罕見，但這只是一個現
      象的反應，而不應是分辨二者之關鍵性標準。」是證。次
      按「保險業務員因為所屬公司招攬保險業務而發生之文具
      用品費、差旅費、郵電費、印刷費及廣告費、交際費、訓
      練費、交通及油料費等，依據現行所得稅法規定，其屬保
      險公司之營業費用者，可由保險公司依營利事業所得稅查
      核準則有關規定檢據依費用性質核實列報，不宜約定由保
      險業務員自行吸收或負擔，並併同薪資給付，成為業務員
      薪資之一部分，而由保險公司逕以『薪資支出』科目列支
      。」乃財政部95年6月28日台財稅字第09504063430號函釋
      （下稱95年函釋）所明定。是凡屬營利事業之營業費用者
      ，應依所得稅法及營利事業所得稅查核準則有關規定檢具
      憑證列報，換言之，倘支付與業務有關之成本或費用者，
      應屬僱用人之營業費用，非屬受僱人之薪資所得，是符前
      揭判決見解，要難僅以付款人、使用人或（及）保管人為
      保險業務員，而認定屬私人用途，應無疑義。本件系爭公
      務車，乃原告任職之公司為協助業務員利於執行業務推展
      ，規定處經理級以上人員或業績較優同仁〔業務發（拓）
      展費之使用對象相同〕得申請保管公務租賃車輛乙部，應
      屬原告招攬保險業務之必要工具，參酌財政部79年7月4日
      台財稅第790178955號函釋：「至營業人租用汽車載運員
      工上下班，係屬購買供本業或附屬業務使用之勞務，其有
      關之進項稅額，除依上開規定不得扣抵外，應准予扣抵。
      」規定意旨，足資說明營利事業租賃車輛供公務使用而支
      付之租金係屬經營必要之成本費用，亦得由財政部54台財
      稅發第0190號函釋：「××公司因未備交通工具，經購買
      車票交由通勤員工搭乘交通工具之用，此種情形係因執行
      工作必須支付按實報銷之費用，免予合併薪資所得扣繳稅
      款。」規定是證。是依前揭財政部95年函釋及前揭判決之
      見解，該支出係屬原告任職公司非薪資支出之營業費用，
      自不應核認為原告之薪資所得。惟被告僅以每月車輛租金
      及保證金係由原告分別自薪資中扣取支付及匯付、公務車
      輛申請書、員工還款同意書及系爭車輛租金支出與費用核
      銷辦法流程不同為由，臆測原告承租車輛係私人支出，與
      公司業務無關，有違最高行政法院61年判字第70號判例：
      「認定事實，須憑證據，不得出於臆測，此項證據法則，
      自為行政訴訟所適用。」要旨，原處分應予以撤銷。而系
      爭公務租賃車輛租賃期滿之處理方式，依車輛租賃契約第
      3條保證金之約定：「承租人應於簽約時一併支付出租人
      如前所示之保證金，租賃期滿，車輛經出租人驗收取回後
      ，保證金應扣除承租人應付而未付之費用後無息退還。」
      茲此，原告任職之公司承租時支付約定之保證金，租賃期
      滿或提前終止租賃契約時，由出租人退還保證金，將車輛
      交還租賃公司，並無買回車輛，與一般租賃情形無異，有
      和車公司等函復臺北市調查處之說明供參。至租賃期滿後
      出租人如何處理租賃車輛係屬另一交易，縱由原保管人或
      其關係人購回，或係基於對車況及性能之瞭解，或其價格
      低於中古車行情，要難謂與一般商業情形有違。
（五）、再按「我國營利事業所得稅，除非公司組織之營利事業
        外，原則上均應採權責發生制；但綜合所得稅原則上則
        採現金收付制，稱為收付實現原則。亦即綜合所得稅之
        核課，應僅對已實現之實際所得課稅。．．．。是本件
        行為時之增資緩課股票於轉讓時，原則上應就面額部分
        作為轉讓時所屬年度之所得，申報課稅；但實際轉讓價
        格低於面額時，則以實際轉讓價格申報所得；此乃我國
        稅制對於個人綜合所得稅之課徵，係採收付實現原則之
        明證，不容稅捐稽徵機關依據不實記載資料或臆測之詞
        ，濫行課稅。」最高行政法院93年度判字第966號判決
        要旨足參。準此，綜合所得稅之現金收付原則應僅對已
        實現之實際所得課稅，縱計算所得時係按員工擬制收入
        減除擬制費用支出方式表達，仍應以實際獲取金額認列
        為員工薪資所得，而非以擬制收入為員工薪資所得，參
        諸財政部對靠行制度之相關函釋（67年3月25日台財稅
        第31997號函、71年12月10日台財稅第38935號函、74年
        6月21日台財稅第17954號函、76年3月2日台財稅第7576
        785號函、79年4月3日台財稅第79002114 3號函、84年7
        月20日台財稅第841636379號函）規定，將靠行車主創
        造之營業收入擬制為車行之收入，又將靠行車主之費用
        支出擬制為車行之費用支出，而以靠行車主實際獲利擬
        制為車行給付予靠行車主之薪資所得，另最高行政法院
        97年度判字第34號判決：「另外該合約書還同時約定，
        費用應交由志明公司報銷，而上訴人在原審法院提出之
        費用單據，被上訴人雖謂：『該等費用為志明公司報，
        上訴人不得主張』云云，但依上開函釋所示，若志明公
        司有申報上開費用，則在計算其支付予上訴人之擬制『
        薪資所得』時，仍應予以扣除。而此等費用申報之有無
        及金額多寡等事實，原審法院對以上二點，均未加以調
        查，即謂上訴人不得主張此等費用支出，同樣有判決不
        備理由之違法。」等語。本件永達公司為協助同仁執行
        業務，特訂定車輛使用辦法，原告乃依該規定及公務車
        輛租賃作業流程向公司申請保管公務租賃車輛，由永達
        公司（承租人）、原告（保管人）及租賃車商（出租人
        ）共同簽訂公務車輛租賃契約，由永達公司按期支付車
        輛租金，認列營業費用之車輛租金，依前揭綜合所得稅
        現金收付基礎之收付實現原則及財政部95年函釋規定，
        系爭車輛租金不應再歸併核定為原告之薪資所得。換言
        之，原告系爭年度薪資所得包括個人薪酬645,369元，
        及組織激勵酬勞499,888元，故結算後薪資所得為1,145
        ,257元，此乃原告實際取自任職公司之薪資所得，依前
        揭收付實現原則，對於薪酬計算過程中，屬績效衡量因
        素且非屬受僱人實際領受之營業費用，不應涵蓋於受僱
        人之所得中等情，並聲明求為判決撤銷訴願決定及原處
        分（復查決定含原核定處分）。
三、被告則以︰
（一）原告95年度任職於永達公司，該公司95年6月20日與格上
      汽車租賃股份有限公司（下稱格上公司）簽訂「公務車輛
      租賃附屬契約」（租賃期間自95年6月29日起至97年6月28
      日止，車輛廠牌型式：LEXUS ES-350，牌照號碼：4918-F
      F），約定車輛保證金705,000元，每月租金74,000元，並
      由原告擔任車輛使用人，實際使用及保管車輛，有永達公
      司、格上公司及原告共同簽訂之公務車輛租賃附屬契約可
      稽，亦為原告所不否認。上開車輛之租賃，先由原告將車
      輛保證金705,000元匯入永達公司帳戶，每月租金74,000
      元則由原告薪資扣取，有原告親自簽名之員工還款同意書
      可稽。該員工還款同意書第1點：「茲同意永達保險經紀
      人股份有限公司於本人每月應領薪資款項中扣抵。」足證
      原告對於上開車輛每月租金實為薪資之一部分，尚難諉為
      不知。次查永達公司承租上開車輛後，實際由其原告保管
      使用，公司不問其用途，且租賃期限屆滿後並由原告配偶
      李麗華買回，有格上公司開立予原告配偶李麗華705,000
      元之統一發票一紙可稽，且永達公司車輛使用辦法第2條
      及第6條：「凡處經理級以上人員或達MDRT資格者均得申
      請保管公務租賃車輛乙部。」及「公務租賃車輛之保管申
      請須由處主管級以上人員親簽同意辦理。」可知保管公務
      租賃車輛並非公司全體保險業務員均得享有之權利，足證
      上開車輛之所有權人實為原告，原告主張該車輛係因業務
      需要而租賃使用，核無足採。
（二）原告以形式上租賃行為將車輛所有權實際移轉於其配偶，
      與員工單純以公司名義租賃車輛從事業務之行為仍屬有別
      ，尚難就此認為原告分期給付車商之租金得依營利事業所
      得稅查核準則（下稱查核準則）第74條第3款第2目之5之
      規定列報為交通費；又上開車輛租賃使用狀況，原告得自
      由支配之，是否與公司業務有其關聯，不無疑問，難認車
      輛租金係因業務需要所代支之相關營業費用。又同一事實
      於刑事犯罪之判斷與稅捐課徵之認定，其構成要件與規範
      目的尚有不同，不得遽以相提並論；另行政機關認定事實
      及法律效果本不受刑事法院之拘束，是原告本件訴訟顯無
      理由等語，資為抗辯，並聲明求為判決駁回原告之訴。
四、本件事實概要欄所載之事實，為兩造所不爭執，並有原告95
    年度綜合所得稅電子結算（二維條碼）申報書、被告綜合所
    得稅核定通知書及核定稅額繳款書附原處分卷可稽，應堪認
    定。本件兩造之爭點為：原告95年度綜合所得稅結算申報，
    是否有漏報其取自永達公司薪資所得592,000元？被告所為
    之補稅處分是否合法？茲分述如下：
（一）按「個人之綜合所得總額，以其全年下列各類所得合併計
      算之：．．．第3類：薪資所得：凡公、教、軍、警、公
      私事業職工薪資及提供勞務者之所得：1.薪資所得之計算
      ，以在職務上或工作上取得之各種薪資收入為所得額。2.
      前項薪資包括：薪金、俸給、工資、津貼、歲費、獎金、
      紅利及各種補助費。但為雇主之目的，執行職務而支領之
      差旅費、日支費及加班費不超過規定標準者，及依第4條
      規定免稅之項目，不在此限。」「納稅義務人應於每年5
      月1日起至5月31日止，填具結算申報書，向該管稽徵機關
      ，申報其上一年度內構成綜合所得總額或營利事業收入總
      額之項目及數額，以及有關減免、扣除之事實，並應依其
      全年應納稅額減除暫繳稅額、尚未抵繳之扣繳稅額及可扣
      抵稅額，計算其應納之結算稅額，於申報前自行繳納。」
      分別為行為時所得稅法第14條第1項第3類第1款及第2款及
      第71條第1項前段所明定。依上開規定可知，薪資係指營
      利事業支付員工之薪金、俸給、工資、津貼、歲費、獎金
      、紅利及各種補助費等，營利事業所支付之薪資應具備下
      列之條件，方得認列：1.經預先決定或約定：一般職工係
      指經聘僱雙方事先約定，而執行業務之股東、董事、監察
      人則須經組織章程規定或股東大會或社員大會預先決議；
      2.不論盈虧均須支付：營利事業之薪資須不論盈虧，均應
      支付，方得核實認列，旨在防止營利事業以支付薪資之方
      式分配其盈餘，控制其課稅所得額。3.列支限額：合夥及
      獨資組織之職工薪資，不得超過規定之通常水準；4.原始
      憑證：如員工之收據或簽收之名冊、印領清冊、聘用契約
      、加班紀錄等。
（二）次按「營利事業所得之計算，以其本年度收入總額減除各
      項成本費用、損失及稅捐後之純益額為所得額。」「經營
      本業及附屬業務以外之損失，或家庭之費用．．．不得列
      為費用或損失。」為行為時所得稅法第24條第1項及第38
      條分別有明文規定。又「經營本業及附屬業務以外之費用
      及損失，不得列為費用或損失。」查核準則第62條亦定有
      明文。營業費用是企業於推銷產品或管理其營利事業的過
      程中所消耗的財貨或勞務支出，是為企業的期間成本，會
      計上依成本與收益配合原則，必須在其耗用或發生期間自
      收益中減除，以計算所獲取之利潤。由於所消耗的財貨或
      勞務性質有別，因此查核準則中乃將其分為薪資支出、租
      金支出、文具用品、旅費等若干項目，分別訂定其列支原
      則。查核準則係依稅捐稽徵法、所得稅法、營業稅法、促
      進產業升級條例、中小企業發展條例、商業會計法、稅捐
      稽徵機關管理營利事業會計帳簿憑證辦法、商業會計處理
      準則及其他有關法令之規定訂之，此觀該查核準則第1條
      之規定自明。雖國家對人民自由權利之限制，應以法律定
      之，且不得逾越必要程度，憲法第23條定有明文。但法律
      內容不能鉅細靡遺，一律加以規定，其屬細節性、技術性
      之事項，法律自得授權主管機關以命令定之，俾利法律之
      實施。而財政部所訂定之查核準則，係規定有關營利事業
      所得稅結算申報之調查、審核等事項，究其性質核屬財政
      部為執行所得稅法及稅捐稽徵法等法規，基於法定職權所
      發布之解釋性、裁量性或作業性之行政規則，並未逾越所
      得稅法等相關之規定，亦未加重人民稅賦，而92年1月4日
      修正公布之所得稅法第80條第5項已賦予查核準則法律授
      權依據，被告自得予以適用。簡言之，所得稅法與查核準
      則對營業費用之認列，須以營利事業為經營本業及附屬業
      務有關之費用或損失為前提要件。
（三）復按「涉及租稅事項之法律，其解釋應本於租稅法律主義
      之精神，依各該法律之立法目的，衡酌經濟上之意義及實
      質課稅之公平原則為之。」經司法院釋字第420號解釋甚
      明。又租稅法所重視者，應為足以表徵納稅能力之實質的
      經濟事實，而非其外觀之法律行為或形式上之登記事項，
      對實質上相同經濟活動所產生之相同經濟利益，應課以相
      同之租稅，始符合租稅法律主義所要求之公平及實質課稅
      原則。實質課稅原則既為租稅法律主義之內涵及當然歸趨
      ，故有關課徵租稅構成要件事實之判斷及認定，自亦應以
      其實質上經濟事實關係及所產生之實質經濟利益為準，而
      非以形式外觀為準，否則勢將造成鼓勵投機或規避稅法之
      適用，無以實現租稅公平之基本理念及要求（最高行政法
      院82年度判字第2410號判決意旨參照）。
（四）本件原告95年度任職於永達公司，該公司於95年6月20日
      與格上公司簽訂「公務車輛附屬租賃契約」（租賃期間自
      95年6月29日起至97年6月28日止），約定由格上公司出租
      汽車1輛（廠牌型式：LEXUS ES-350、排氣量：3,456C.C.
      、牌照號碼：4918－FF）予永達公司，每月租金為74,000
      元，車輛保證金為705,000元；並由原告擔任車輛保管人
      ，實際使用及保管系爭車輛，每月租金74,000元，由永達
      公司先行墊付予格上公司，並以「營業費用－租金支出」
      科目列帳後，再按月從原告薪資中扣取，並以應發放之薪
      資總額扣除車輛租金後之淨額，列報原告之薪資費用，95
      年度永達公司以租賃車輛之名義，扣取原告薪資計592,00
      0元，原告亦以扣除車輛租金後之薪資淨額列報其薪資所
      得等情，此為兩造所不爭，並有公務車輛附屬租賃契約、
      公務車輛申請書、員工還款同意書及永達公司95年度短漏
      申報員工薪資所得明細等資料附原處分卷可稽。是被告依
      實質課稅原則，核認系爭車輛租金，實質上係原告之薪資
      所得，歸戶核定原告系爭年度取自永達公司薪資所得，據
      以對原告補徵稅額，核無不合。
（五）又依永達公司「公務車輛租賃作業流程」第3款規定「匯
      入保證金並填寫公司帳戶存款報告單」，可知前開車輛保
      證金實質上係由原告出資而非永達公司負擔。又永達公司
      「公務車輛租賃作業流程」第4款及第5款規定「與租賃車
      商簽署車輛申請書、同意書及公務車輛租賃附屬契約等3
      份文件」及「將上開文件及保證票據等資料彙整後，送至
      財務部申請」。且永達公司財務部經理李忠約於臺北地檢
      署偵查時到庭證稱「業務拓展費由員工檢具單據向公司申
      報後才發放，薪資則直接發放」（參照該署96年度偵字第
      2347號不起訴處分書）及永達公司「車輛使用辦法」第9
      條：「因使用公務租賃車輛所衍生之油料、修繕或保養費
      用，得由保管人檢具合於營業稅法之單據報銷『業務發展
      費用』。」可知，永達公司「業務拓（發）展費」係由員
      工檢具單據向永達公司申請，始由該公司發放與員工。倘
      系爭車輛租金支出確實為永達公司之業務拓展費用，何以
      獨系爭車輛租金支出係採「由永達公司先支付車商，再由
      員工之酬庸內扣除」之方式核銷，與其他業務拓展費採「
      由員工檢具單據向永達公司申請後，永達公司再發放予員
      工」之核銷方式迥異？原告均難自圓其說。至原告所稱「
      永達公司係將業務拓展費（車輛租金）併同薪資發放，再
      將該公司先行墊付之業務拓展費（車輛租金）從發放予原
      告之傭酬內扣除」云云，尚難採據。
（六）次查系爭租賃車係由員工自行洽詢車商於確認車種、車價
      及分期付款期數後，將保證金款項（車價20%或30%等），
      匯入公司指定帳戶，車商再檢附相關文件，向永達公司申
      請保證金及每月租金給付，有該公司公務車輛使用辦法、
      公務車輛租賃作業流程及員工還款同意書可稽。且永達公
      司支付員工車輛費用，係列在「營業費用－租金支出」科
      目項下，既然每期租金支出金額係由員工自行洽詢車商於
      確認車種、車價及分期付款期數，在員工簽立還款同意書
      及公務車輛租賃附屬契約書當下即確定，公司如認其車輛
      租金非員工之薪資，則又何以將租賃期間每月之租金併同
      薪資發放，再每月由員工薪資項目扣款，顯有違常情。綜
      情以觀，系爭車輛係由原告自行與車商確認車種、車價及
      分期付款期數後，再由原告、出租車輛公司共同簽訂租賃
      契約，車輛保證金係由原告支付，原告在完成扣薪同意書
      後，永達公司按月從原告薪資中扣取租金，並由原告實際
      使用及保管系爭車輛。系爭租賃合約承租人之違約風險顯
      然已完全由原告所負擔，永達公司雖形式上列名租賃契約
      之承租人，惟並未承擔任何承租人違約風險；且系爭車輛
      實際係由原告支付租金，由原告使用收益，自租賃之效力
      觀察出租人及原告之權利義務內容，原告負有租金支付義
      務、租賃物保管義務及租賃債務擔保義務，原告雖於租賃
      契約列名保管人，實質上為系爭車輛之承租人，永達公司
      僅係租賃契約名義上之承租人，實際並未承租系爭車輛，
      堪以憑認。況原告亦未能證明系爭車輛租金為永達公司經
      營本業及附屬業務有關之費用。從而，被告認定系爭車輛
      租金，並非供永達公司經營本業及附屬業務所使用，揆諸
      首揭營業費用認列之相關規定及說明，系爭車輛租金支出
      自不能認係永達公司之營業租金費用，依實質課稅原則，
      核認本件永達公司藉租賃車輛之名義，將扣取原告之薪資
      592,000元，改以永達公司租金支出列報，實質上係原告
      之薪資所得，核無不合。
（七）行政罰法第26條規定，一行為同時觸犯刑事法律及違反行
      政法上義務規定，如經不起訴處分者，得依違反行政法上
      義務規定裁處之。永達公司負責人吳文永涉嫌違反稅捐稽
      徵法第41條、第43條第1項及商業會計法第71條第5款等規
      定乙案，雖經臺北地檢署偵查終結不起訴處分，惟吳文永
      之行為如同時有違反所得稅法或其他稅法上義務者，稅捐
      稽徵機關仍得依稅法規定裁處之。又本件原告並非前開不
      起訴處分書之被告，原告是否有違章漏稅事實，被告自得
      依職權調查認定，不受不起訴處分書之拘束。原告主張其
      是否有逃漏稅捐應以不起訴處分書為據云云，核無足採。
（八）原告又主張臺北市國稅局曾以96年6月5日財北國稅審二字
      第0960201843號函復臺北地檢署以：「說明：．．．三、
      依前揭財政部95年函釋（95年6月28日臺財稅字第0950406
      3430號函）規定，保險公司之保險業務員為所屬公司招攬
      保險業務而發生之必要費用，可由保險公司依營利事業所
      得稅查核準則（以下簡稱查核準則）有關規定依其費用性
      質檢據核實列報。所謂『與經營業務有關之損費』，依所
      得稅法第38條及行政法院相關判決規定，乃指公司之營業
      行為，屬本身經營之業務之一或與本身業務有直接關聯而
      言，先予敘明。四、保險經紀公司之員工，如為所屬公司
      招攬業務，而以公司名義購置車輛（即車輛所有權登記為
      公司之財產），則其分期給付車商之價金，係公司取得該
      資產代價之部分，自非屬保險經紀公司之營業費用。該公
      司應以該資產之實際成本，按所得稅法及查核準則規定之
      方法以及耐用年數計提折舊。另該員工如係以公司名義租
      賃車輛，其分期給付車商之租金（不含保證金），得依查
      核準則第74條第3款第2目之5規定認屬為交通費，依首揭
      財政部95年函釋規定，應由保險經紀公司檢據核實列報，
      尚不宜約定由保險業務員自行吸收或負擔。至員工如以員
      工自己名義租購車輛，則該扣付款應視為員工基於僱傭關
      係而取得之各種補助費或給與，故保險經紀公司應以薪資
      支出列支，並依法併同員工薪資所得依率扣繳稅款。」即
      知本件公司租用車輛供員工使用之各項作業內容、文據及
      資金給付之各項事實均已查明，並依前揭規定核定應由保
      險經紀公司檢據核實將租金列報屬交通費之性質，不應屬
      保險業務員之薪資所得云云。但查，財政部95年函釋係限
      於因招攬保險業務而發生的費用，如文具用品費等等，原
      則上都是費用的性質，並沒有租金支出這一項費用，特別
      汽車是生財器具，不是當期消耗的費用。且保險公司的營
      業費用，應該由公司取得相關憑證，不能與員工私自約定
      要計入員工的薪資併同薪資給付，公司應以各項費用科目
      下來列報。系爭車輛租金支出並非永達公司之營業費用，
      業經本院認定如前，自無財政部95年函釋之適用。是原告
      主張依財政部95年函釋，系爭租金支出係屬原告任職公司
      非薪資支出之營業費用，不應核認為原告之薪資所得云云
      ，亦無可採。
（九）又「．．．營業人租用汽車載運員工上下班，係屬購買供
      本業或附屬業務使用之勞務，其有關之進項稅額，除依上
      開規定不得扣抵外，應准予扣抵。」固經財政部79年7月4
      日臺財稅字第790178955號函釋在案，惟上開函釋係以營
      業人因業務需要而租用汽車，供本業或附屬業務使用之勞
      務為要件，本件永達公司僅係名義上之承租人，實際係由
      原告租賃及使用車輛，並非永達公司租賃車輛供原告使用
      ，而係原告私人支出供私人使用，已如前述，尚難認係永
      達公司租賃車輛供本業或附屬業務使用，自無上開函釋適
      用之餘地。
（十）另按稅捐機關在核課期間內，若另發現有應徵之稅捐時，
      依稅捐稽徵法第21條之明文規定，稅捐稽徵機關本得依法
      予以補行課徵，不受原處分之拘束。而稅捐稽徵法第21條
      第2項所謂另發現應徵之稅捐，只須其事實不在行政救濟
      裁量範圍內者均屬之，最高行政法院58年判字第31號判例
      及92年度5月份庭長法官聯席會議決議足資參照。是被告
      於核課期間內，依臺北市調查處及臺北市國稅局通報及查
      得資料之新事實，查獲原告漏報取自永達公司95年度薪資
      所得592,000元，予以補徵，核與稅捐稽徵法第21條規定
      ，尚無違誤。
五、綜上所述，原告起訴論旨，並非可採。被告以原告漏報取自
    永達公司薪資所得592,000元，據以核定補徵稅額，核無違
    誤，訴願決定遞予維持，亦無不合。原告徒執前詞，訴請撤
    銷，為無理由，應予駁回。又本件事證已臻明確，兩造其餘
    攻擊防禦方法，均核與本件判決結果不生影響，爰不一一論
    述，附此敘明。另本件係適用簡易訴訟程序，爰不經言詞辯
    論逕為判決。
六、據上論結，本件原告之訴為無理由，依行政訴訟法第233條
    第1項、第236條、第98條第1項前段，判決如主文。
中    華    民    國    99    年     4    月   22     日
              高雄高等行政法院第三庭
                                法官   林 勇 奮
以上正本係照原本作成。
如不服本判決，應於送達後20日內，向本院提出上訴狀並表明上
訴理由，如於本判決宣示後送達前提起上訴者，應於判決送達後
20日內補提上訴理由書（須按他造當事人人數附繕本）。
中    華    民    國    99    年     4    月   22     日

                              書記官   林 幸 怡
附註：
行政訴訟法第235條（第1項、第2項）：
對於適用簡易程序之裁判提起上訴或抗告，須經最高行政法院之
許可。
前項許可，以訴訟事件所涉及之法律見解具有原則性者為限。

司法院資訊處製作；財團法人民間司法改革基金會備份。
